臺灣臺北地方法院民事判決　　　　　　　　　　　　　九十三年度建字第一四０號
　　原　　　告　金山堡營造有限公司
　　法定代理人　甲○○
　　被　　　告　台灣電力股份有限公司台北供電區營運處
　　法定代理人　乙○○
　　訴訟代理人　黃碧芬律師
當事人間請求給付承攬報酬等事件，本院於民國九十三年九月二十二日言詞辯論終結
，判決如下：
    主  文
被告應給付原告新台幣拾玖萬貳仟肆佰玖拾元及自民國九十三年四月三十日日起至
清償日止，按週年利率百分之五計算之利息。
原告其餘之訴駁回。
訴訟費用由原告負擔四分之三，餘由被告負擔。
本判決第一項得假執行，但被告得以新台幣拾玖萬貳仟肆佰玖拾元為原告預供擔保
後，免為假執行。
    事實及理由
一、程序方面：被告之代表人於程序進行中，已經變更為乙○○，並具狀聲明承受訴
    訟，參照民事訴訟法第一百七十六條規定，自應准許，合先敘明。
二、原告主張：
（一）二造於民國（下同）九十年十二月十七日訂立工程承攬契約，由原告承攬被告
      有關協和一深美線＃31及八堵一六堵線＃4塔基包建工程，並於九十二年九月
      十二日經由被告驗收合格，而原告施工期間被告就＃31塔基部分工程項目要求
      變更設計，就變更設計工程增加之相關器材搬運至索道前之搬運費、改以人工
      開挖之費用，鋼浪板護孔替代混凝土護孔之費用，及被告受領遲延致原告所受
      損失、不當逾期罰款部分費用，被告均未依約給付，故聲明請求被告應給付原
      告新台幣（下同）一百八十九萬六千七百二十一元及自起訴狀繕本送達被告翌
      日起至清償日止，按週年利率百分五計算之利息，及准供擔保宣告假執行。
（二）相關器材搬運至索道前之搬運費，被告尚應給付原告二十二萬九千六百二十八
      元：＃31塔基工程原契約關於相關器材及材料之搬運，原可透過產業道路通行
      ，嗣因基隆市政府不許原告通行，被告乃變更工程契約，改採架設索道以人工
      搬運方式。然查，被告於原契約單價分析表工料別第十五項固就「器材運搬費
      含人工小運般」項目列入，然於變更工程設計後，被告僅支付索道搬運費用，
      並未告知要刪除第單價分析表上之十五項其他器材搬運費，亦將下列項目列入
      ，故被告雖辯稱已依第一次契約變更書單價分析表第八項、第十一項、第十二
      項給付搬運費用，惟查此僅指角鐵及銅棒線之運般費，本件工程所須搬運至索
      道前之器材材料計有開挖時之浪板搬運，架浪板之鋼架、大型發電機、大型空
      壓機、挖土機具、鑿岩機具、吊土機具、安全護欄、安全爬梯、吊土捲揚機、
      抽水馬達、鋼筋加工機具、鋼筋施工安全架、模板、模板加工機具、拱板施工
      安全架、混凝澆置震動機、照明設備、施工工程人員之運送車輛及其他施工所
      需之機材搬運，關於其餘材料及相關器材之運般費則始終未曾支付。同時被告
      既將原契約第九項、第十一項及第十二項均保留列入契約變更書中，卻獨漏器
      材運般費部分，顯係被告作業疏失，與契約兩造間之合意不符，因此，依原契
      約第十五項「器材運搬費含人工小運般」原規定意旨，應將其餘運般費計入其
      中，方符合實作實算原則，此部分其他搬運至索道之搬運費用，共計二十二萬
      九千六百二十八元。且查本件二造間就＃31塔基工程索道變更議價完成，原告
      公司價計小姐係在不知情之狀況下蓋章，實不得以二造間變更契約書內容拘束
      原告。
（三）本工程應以人工開挖計價：＃31塔基包建工程因被告變更為索道搬運，大型挖
      土機無法進行開挖土方工程，故原告須進行人工開挖，惟被告所定人工開挖單
      價過低且又遲不議價，根本不符＃31塔原有人工開挖單價之成本，原告為符合
      基隆市政府之要求，在不破壞地態且為減少損害之情況下，故已小乖乖（小型
      挖土機）進場協助人工，方得以完成本工程。又原告公司在約九十一年被告公
      司口頭告知檢送水土保持計劃書須以架設索道搬運施工時，原告公司即函申請
      被告重新辦理＃31塔人工開挖議價，被告公司亦同意，惟被告公司並未辦理人
      工開挖之議價，僅被告公司內部決議，經原告公司簽名認章僅有索道架設搬運
      議價部分，其餘部分均未經原告公司簽名認章，此部分原告在明知虧損狀況下
      仍勉力完成工程，然被告遲不議價，原告工程款遭積壓無法週轉，始簽認同意
      以機械施工單價給付，原告在無奈情況下簽章部分自不宜認對原告生效，是被
      告此部分仍應給付原告六十三萬一千九百六十元。
（四）將剛浪板護孔替代混泥土護孔係必要的：經查＃31塔之工程為施作四支直徑二
      點五公尺之圓基樁，被告公司設計現場施做混凝土護孔，原告公司為資深施作
      鐵塔工程之專業公司，曾告知被告該二點五公尺直徑之基樁，每天約可挖深一
      公尺多，而混凝土施作七天後始有基礎強度，其中被告公司又未設計鋼筋補強
      ，七天後已挖深八九公尺之深度，本工程土質為黃泥沙中硬岩層，必須以重力
      岩石破碎機施工故會嚴重震動，故若以無鋼筋之混凝土護孔施作，在地表強烈
      震動之下，很容易發生混凝土護孔及土石破壞，必將造成山崩，勢必再次造成
      施工人員傷亡毫無安全可言，因此原告建議被告公司須變更鋼板護孔，被告亦
      同意，否則依承攬契約第九條及施工說明書總則第十二條之規定，非經甲方同
      意亦不得進行下一步工作。經查被告公司按其內部規則鋼浪板護孔每平方公尺
      為二千五百元，且訴外人「海達公司」於同一時期承攬被告公司另一工程關於
      鋼浪板之價格訂為一千八百二十元計算，故原告爰以此為基準計算向被告請求
      。故被告尚應給付原告三十九萬二千四百九十元。
（五）請求被告受領遲延之損害賠償：按工程進行中，定作人對承攬人之通知、同意
      、指示等，為營造工程定作人之協力義務。查本工程分二期施工，工作天數各
      為一百二十日曆天，依業界習慣，無庸待前一期完工，即會先進行下一期工程
      ，故二期工程預定工期最多應為一百八十工作天。然本工程於九十年十二月十
      七日訂立契約後，被告遲不通知開工，致契約訂立後至完工驗收之日止，長達
      六百三十四天。而被告遲延開工時間、變更設計致延展工期，非原告投標及訂
      立契約當時所得預見，原告因而衍生工程安全衛生設施及管理費、公安衛生輔
      導費、臨時倉庫工房及器材管理費、環境維護費等費用增加，及應得利潤之損
      失。查原告施作＃4塔逾期三十三天，而本年二期工程實際工作天數實應共為
      二百一十三天。故依六百三十四天減去二百一十三天為四百二十一天，因被告
      遲延通知開工時間、要求變更設計，致原告受有損害。查以預定工期一百八十
      天之稅雜費為二百萬六千零五元計算，故被告延遲開工時間及要求變更設計致
      工期延宕四百二十一天，以每日稅雜費一千一百四十四元為共準計算原告之損
      害，被告應賠償四十八萬一千八百二十三元，此部分因變更設計延遲開工時間
      ，非原告於締約當時所能合法預見，原告管理雜費徒增，此部分應由被告負擔
      。
（六）關於逾期罰款部分：查原告於第二期工程先行施工時，已將人力配備表交與被
      告公司之現場監工人員，並無逾期交付人力配備表之情形。又若如被告公司辯
      稱係原告公司逾期交付前開表格，被告亦應在第二期工程施工期間善盡告知義
      務或於第二期驗收時應予告知，惟被告公司遲至原告完成全部承攬工程後，再
      任意網羅原告違約事由予以扣款，實有違反誠信原則，故被告應返還逾期扣款
      五萬四千元。同時本件索道變更議價時原告曾告知被告公司，以索道架設施工
      ，影響工期甚鉅，被告公司告知會於內部簽辦展延工期，原告乃不疑有他，豈
      知被告其內部逕簽辦認原告是自訂而不增加工期，與二造間原約定不一致，綜
      上本件依原告承攬施作完工金額之比例計算，亦應延展工期（原約120/000000
      00X0000000約等於一四天）更何況完成金額尚不只如此，故第一期工程逾期十
      五天不應扣罰，被告逕於原告未領工程款內扣上開罰款為無理由，是被告仍應
      給付此部分工程款七萬五千元。
三、被告則以：
（一）本件「協和－深美線＃31及八堵－六堵線＃4塔基包建工程」，原告於九十年
      十二月十二日公開招標由原告以五百六十三萬元得標，兩造以此決標價格於九
      十年十二月十七日訂立工程採購承攬契約，依據該契約第三十條規定，整份契
      約內容包括承攬契約條文、定價單、單價分析表、施工說明書、工程數量表及
      規範、投標須知連附註頁、招標公告及通函、補遺（修正）文件、開標紀錄、
      工程保險單、圖樣，均屬契約之一部分，即解釋契約時即應綜合觀察。再查，
      本件二造有關變更契約書簽定，而變更增減項目詳契約變更書所附單價分析表
      ，而「協和－深美線＃31塔基包建工程」變更契約時，亦同樣進行議價程序，
      原告在議價之前同樣拿到整份空白變更契約契約書文件，內容均有契約文、變
      更設計增減明細表、定價單、單價分析表，原告事先已知變更之項目，否則原
      告如何計算其議價之標準？故原告自不得主張變更後之契約未經雙方合意，對
      其無拘束力。就其他器材搬運至索道前之搬運費及改以鋼浪版做護孔，因未約
      定於變更後之契約中，原告自無付款之義務。又原告既以機器開挖，縱變更後
      之契約約定以人工開挖計價，原告亦只能請求以機器實作開挖之報酬。同時被
      告根本無受領遲延之情事，原告並無因此受有損失，故聲明駁回原告之訴及假
      執行之聲請，並聲明如受不利判決，被告願供擔保，請准宣告免假執行。
（二）有關其他器材搬運至索道前之搬運費已涵蓋於二造契約中之各項材料費之內：
      ＃31塔基工程於九十一年十一月二十八日契約變更改以人工開挖，訂價單列索
      道搬運費三十二萬零二萬元實作實算，所謂實作實算，是指施工時，依契約圖
      說範圍或被告公司之指示施做，並於實做完成數量結算，至於其他之搬運至索
      道前之搬運費，不包括於本項目實做實算之內。其他之搬運至索道前之搬運費
      係涵蓋在各項材料費內，例如：民國九十一年十一月二十八日契約變更書之單
      價分析表第八項之說明，即記載含搬離現場人工費；第十一項、第十二項之說
      明，即分別記載含供料搬運費，原告不得重複要求被告給付其他之搬運至索道
      前之搬運費新台幣二十二萬九千六百二十八元，且該數據亦不知原告根據為何
      ，應駁回原告之請求。
（三）原告以機器開挖，自應以契約變更前之機器開挖價計價：＃31塔基包建工程在
      九十年十二月十七日訂立工程採購承攬契約當時，是約定以機械開挖且以機械
      開挖計價（挖土方數量370立方公尺單價86元金額三萬一千八百二十元)，嗣後
      於九十一年十一月二十八日契約變更改以人工開挖並以人工開挖計價（人工挖
      掘費數量370立方公尺單價861元金額三十一萬八千五百七十元）。但是原告實
      際上未以人工開挖，並自認索道開挖其使用小型挖土機施做，被告曾因此於九
      十二年三月十八日發文要求原告公司應自負責任，而原告既未依照變更契約後
      之約定施工，是被告以原約定之機械開挖土方計價撥款並無何違誤，同時此項
      計價方式亦經原告於九十二年五月間簽章在案，是二造間此部分以機械開挖方
      式計價亦達成合議。按被告乃為一為國營事業單位，有一定之請款程序，豈會
      逼迫原告簽認不合法或不合理之協議書；同時工程進行中原告也依約領取工程
      款，並非原告所稱從開工到竣工中途都不給工程款，所以原告於起訴狀主張被
      告尚應支付其＃31塔基工程人工開挖費六十三萬一千九百六十元，是毫無根據
      的，應予駁回。再查原告於九十一年九月二十七日發函要求，將索道部分工程
      改為人工開挖（原始契約為機械開挖）並要求辦理議價，惟當時被告並未答應
      其請求，因為「協和－深美線＃31塔基包建工程」當時尚未開工，仍在規劃契
      約變更程序，九十一年十一月八日、二十八日辦理契約變更議價程序，九十一
      年十一月二十八日完成變更契約訂約，原告稱二造間協議契約，己合意就索道
      搬運部分達成協議議云云，根本不實。
（四）關於以鋼浪版做護孔部分，被告根本沒有同意要加價，原告亦未提出證據以實
      其說，應駁回其請求。＃31塔基工程基樁護孔原九十年十二月十七日訂立工程
      採購承攬契約之單價分析表第五項約定以混凝土施做，單價為574元，數量為
      315平方公尺，金額為十八萬零八百十元，以混凝土施做，九十一年十一月二
      十八日契約變更書之單價分析表第五項仍約定，單價為574元，數量為315 平
      方公尺，金額為十八萬零八百十元，並未做變更，本件原告因為沒有能力做混
      凝土護孔，改以鋼浪版施做，被告因該項為假設工程，不論以混凝土施做或以
      鋼浪版施做，都可達到目的，所以未要求原告重做，被告未曾承諾以鋼浪版計
      價核算工程款給原告，因此被告以契約約定之混凝土施做計價支付給原告，原
      告要求以鋼浪版計價，毫無依據。
（五）本件工程人力配備表逾期罰款五萬四千元沒有重複計算，原告主張已經付過罰
      款，原告應提出付過之證據，不則原告空言主張即不足採信，應駁回原告之請
      求。原告復辯稱不知此規定，然查本件契約有兩個不同工地，一個是「協和－
      深美線＃31塔基包建工程」、一個是「八堵－六堵線＃4塔基包建工程」，「
      八堵－六堵線＃4塔基包建工程」在九十一年四月十二日開工，原告應在十四
      日內將工作人員送被告單位審核，而依原告自行填載之人力配備表，也記載的
      非常清楚，原告之理當非常清楚此項規定，又豈能在被告依約扣款之後，辯稱
      事先不知道。
（六）被告未有遲延：按「協和－深美線＃31塔基包建工程」在九十一年十二月十四
      日開工（被告從寬從九十一年十二月十六日算開工日），九十二年五月六日竣
      工，逾期二十二日，扣除不計違約金天數七日，應計逾期違約金日數為十五日
      ，以一日違約罰款五千元計算，「協和－深美線＃31塔基包建工程」應扣逾期
      違約金七萬五千元（5000元×15日＝75000元）。原告主張應增加工期不得扣
      抵十五日之逾期違約金七萬五千元，根本毫無根據。本件承攬契約分二期工程
      ，每一期工程均自被告通知開工日起算一百二十日完工，此為被告於招標公告
      時明確告知，根據本件工程承攬契約之特別規定第六項、第十一項規定，本工
      程分二期開工，分別計算工期，沒有規定訂二期工程要同時開工或相距多少日
      開工。再者，本工程經被告通知開工，原告提出勞工安全衛生文件審查合格之
      後，原告才可施工，根本無所所謂遲延通知開工之問題，沒有所謂未盡協力義
      務或受領遲延之問題，對於原告亦無損害可言。原告主張開工遲延為協力義務
      遲延，但民法第五百零七條規定，協力義務遲延，承攬人需定期間催告訂做人
      履行義務，才會取得契約解除權，並無直接損害賠償請求權，至於民法第二百
      三十四條受領遲延需承攬人已完成工作，提出給付才有主張受領遲延之可能。
      本件原告未曾限期要求被告開工，被告通知開工之前，原告也未施做工程，原
      告主張應延長工期並無法律依據。同理原告主張因遲延開工受有四十八萬一千
      八百二十三元損害，亦未提出任何證據，不足採信，故本件應駁回原告之請求
      。
四、法院協助二造整理爭點如下：
（一）二造不爭執部分：
　１、二造於九十年十二月十七日簽訂工程承攬契約（含所有附件），由原告承攬被
　　　告有關「協和－深美線#31及八堵－六堵線#4塔基包建工程」，工程款並以原
　　　告公開招標投標金額五百六十三萬元為據，二造並於九十一年十一月二十八日
  　　簽立第一次契約變更書，變更契約總價為六百二十六萬七千一百六十三元，變
　    更增減項目詳契約變更書所附單價分析表所示，其中#31塔基包建工程由原約
      定之機械開挖且以機械開挖計價方式更改為以人工開挖並以人工開挖計價。
　２、九十二年三月十八日，被告發文主張，#31塔基包建工程應以人工開挖，但原
　　　告實際上未以人工開挖，仍以機械開挖施工，應自行負責等。是被告仍以九十
  　　年十二月十七日訂立之原承攬契約機械開挖計價撥款，九十二年五月間被告主
　　　張之計價（機械開挖）方式，並經原告「認章」在案。至於此部分之索道搬運
　　　費契約約定是實作實算，但其他搬運至索道前之搬運費，則並非契約協議之範
　　　圍。
　３、#31塔基工程基樁護孔，九十年十二月十七日訂立工程採購承攬契約之單價分
　　　析表第五項約定以混凝土施做，單價為五百七十四元，數量為三百十五平方公
　　　尺，金額為十八萬零八百十元；九十一年十一月二十八日契約變更書之單價分
　　　析表第五項仍約定，單價及數量並未變更。但原告實際改以鋼浪版施做，若以
　　  此計算，被告尚應支付三十九萬二千四百九十元。
　４、#31塔基工程有變更工程設計，而二造九十一年十一月二十八日契約變更時，
　　　明文約定「本次契約變更工期不增減至上次止核定完工日期（依原契約）」，
　　　而本件工程之第二期工程（八堵－六堵線#4）於九十一年四月十二日開工，原
　　　告之工程施工人員在九十一年六月三日健康檢查及辦妥其他相關手續，於九十
　　　一年六月四日始送審（依契約規定，應於規定期限十四日內完成前開手續），
　　　依約規定逾期二十六日送審，扣除逾期後例假日八日之後，逾期十八日，依據
　　　「台灣電力公司供電單位交付承攬工程安全衛生輔導實施要點」第三條規定，
　　　以一日三千元計，被告處罰原告五萬四千元。
　５、本件工程九十二年九月十二日完工驗收合格，原告就本件爭執送請行政院公共
　　  工程委員會調解亦無結果。
（二）二造爭執要點：
　１、#31塔基包建工程有關相關材料搬運至索道前之搬運費，是否為契約協議之範
　　  圍，被告應否支付？有關人工開挖費用被告應否支付？
　２、#31塔基工程中，混凝土護孔改成鋼浪板護孔之金額，被告應否支付？
　３、被告有無遲延開工、變更設計致延展工期，並應付受領（給付）遲延責任？被
　　  告以原告逾期扣款五萬四千元是否有理由？
五、法院之斷斷：
（一）二造契約中有關#31塔基包建工程中，相關材料搬運至索道前之搬運費，被告
      無庸支付。
　１、依二造間不爭執之承攬合約第三十條規定，整份契約內容包括承攬契約條文、
      定價單、單價分析表、施工說明書、工程數量表及規範、投標須知連附註頁、
      招標公告及通知函、補遺（修正）文件、開標紀錄、工程保險單、圖樣，均屬
      契約之一部分。九十一年十一月二十八日二造簽立契約變更書，原告於議價前
      亦先拿到被告交付整份空白（議價）變更契約契約書，含契約本文、變更設計
      增減明細表、定價單、單價分析表等，是本件原告在簽立承攬合約及變更契約
      書前，均已知悉契約內容及契約變更之項目等，始能參與投標及與被告議價，
      原告陳稱不知契約或變更契約內容而簽約云云，自難採信。
  ２、依二造間九十一年十一月二十八日契約變更中，訂價單記載「索道搬運費」為
      三十二萬零二元實作實算，而查所謂「實作實算」，是指施工時，依契約圖說
      範圍或被告公司之指示施做，並於實做完成數量結算（參見被告提出之土木施
      工說明書第一章總則第四之１項），而原告主張「其他之搬運至索道前之搬運
      費」，並未包括於二造於契約中規定之「實做實算」之範圍內。是本件原告主
      張被告依約應給付「搬運至索道前之搬運費」，本難認有理由。
　３、再查被告抗辯稱「其他之搬運至索道前之搬運費」，依二造間之契約記載，亦
　　　應涵蓋在各項材料費內等語，並提出二造間承攬契約之一部即單價分析表為據
  　　，而九十一年十一月二十八日契約變更書之單價分析表第八項之說明，即記載
　    含搬離現場人工費；第十一項、第十二項之說明，即分別記載含供料搬運費（
      ），是被告抗辯稱原告主張此部分金額業已涵蓋在各項材料費項下內亦有所據
      ，是原告未提出證據證明依二造間契約約定，被告應給付此部分「其他之搬運
      至索道前之搬運費」二十二萬九千六百二十八元，是其請求自無理由，應予駁
      回。
　４、再查本件系爭工程，被告於九十年十二月十二日公開招標，並由原告以五百六
　　　十三萬元得標，兩造嗣以此決標價格於九十年十二月十七日訂立工程採購承攬
　　　契約為二造所不爭執，且查本件在開標決標紀錄之批註意見已說明「經洽主辦
　　　部門分析標價結果，無採購法第五十八條情形後，由主持人宣布決標。」亦有
  　　被告提出之本件系爭工程決標記錄表一件在卷可查，是亦堪信為真實是本件原
    　告另陳稱本件工程投標金額低於底價百分之八十，被告應要求原告說明或提供
　　　擔保金，但是被告未如此要求，造成原告估算錯誤而生損生云云，亦無所據，
  　　同理有關變更契約部分，原告亦未提出證據係遭騙始簽立，均應併附此敘明。
（二）有關契約約定「人工開挖費用」部分，被告無庸支付。
　１、經查#31塔基包建工程，二造於九十年十二月十七日訂立工程採購承攬契約時
  　　，乃約定以機械開挖且以機械開挖計價，嗣於九十一年十一月二十八日契約變
　    更改以人工開挖並以人工開挖計價，且依契約附件單價分析表記載，人工挖掘
      費數量為三七０立方公尺，單價為三十一萬八千五百七十元，為二造所不爭執
      ，是自足信為真實。
　２、原告雖於九十一年九月二十七日發函要求，如果索道改為人工開挖（原契約約
  　　定為機械開挖），要求辦理議價，惟被告當時並未答應其請求，且查二造在於
    　九十一年十一月二十八日始變更契約，將索道改為人工開挖，是原告以前函證
      稱二造間己有協議，採機械開挖而以人工計價云云，自難採據。
　３、再查本件原告施作#31塔基包建工程時，未依約以人工開挖，仍以機械開挖施
　　　工為二造所不爭執；對此事實，被告於九十二年三月十八日，發函要求原告公
　　　司要求原告應自負相關民刑事責任；九十二年五月間被告承辦人員亦簽辦略以
      ：原告未以人工挖掘故該項工程擬改以機械施工單價計給，而原告亦於前開被
      告公司內部簽呈上會簽表示同意。是綜上本件原告於九十二年五月間亦以同意
      有關#31塔基包建工程計價應以機械開挖方式為計價基礎，而非以人工開挖計
      價，從而原告主張應依人工開挖計價，請求被告給付二者差價六十三萬一千九
      百六十元云云，自無理由。
　４、再查本件原告雖另陳稱九十二年五月間簽認同意書以機械開挖計價是遭受原告
　　　脅迫簽認云云，惟被告始終抗辯稱系爭工程款請款流程有一定程序，不可能以
　　　工程款核發脅迫原告簽認上開文件等語，且查本件原告對前開有利於已之事實
　　　，始終未提出積極證據以實其說，是自難據此為有利原告之認定，亦應敘明。
（三）#31塔基工程中，混凝土護孔改成鋼浪板護孔之金額三十九萬二千四百九十元
      及法定遲延利息，被告應予支付。
　１、經查依二造間承攬契約第九條工程監造及施工說明書總則第十二條工程檢驗等
  　　明文規定：「原告施作工程若不符合圖說或標準之處，被告得通知原告改正或
　    拆除重作；而工程進行期中，被告得經常、定期或重點作各種必要之測量、檢
      驗及調查，原告應局部停工並給予一切合作，．．。於進行下一步驟工作前，
      須經檢驗，如經檢不合於本工程圖說之規定者，原告應立即依指示作無償之改
      善、拆除重或廢棄，且未改善前不得擅自繼續施工或使用，．．。」，經查本
      件系爭工程原告施作並經驗收畢，系以「鋼浪板護孔替代混凝土護孔」等情為
      二造所不爭執，同時原告在工程進行中即知悉此事（即不符合二造間圖說及標
      準），然從未依前開規定請被告重做、改做或拆除重作，同時並於工程完工後
      加以驗收，是參照前開規定，被告陳稱改用鋼浪板護孔方施作本件工程是經二
      造在工程進行中另行合意等語，本即在情理之內。
　２、次查被告主張：＃３１塔之工程為施作四支直徑二點五公尺之圓基樁，被告公
　　　司設計現場施做混凝土護孔，於基樁開挖前，台電南部施工處，施工工地基樁
　　　孔裡有二名施工人員遭土石山塌掩埋死亡，原告公司為資深施作鐵塔工程之專
　　　業公司，將前開事實告知被告，並表示該二點五公尺直徑之基樁，每天約可挖
　　　深一公尺多，而混凝土施作七天後始有基礎強度，其中被告公司又未設計鋼筋
　　　補強，七天後已挖深八、九公尺之深度，本工程土質為黃泥沙中硬岩層，必須
　　　以重力岩石破碎機施工故會嚴重震動，故若以無鋼筋之混凝土護孔施作，在地
　　　表強烈震動之下，很容易發生混凝土護孔及土石破壞，必將造成山崩，勢必再
　　　次造成施工人員傷亡毫無安全可言，因此原告建議被告公司須變更鋼板護孔，
　　　被告亦同意等語明確，參考前開二造承攬契約第九條及施工說明書總則第十二
　　  條之規定，亦屬有據。
　３、再查使用鋼浪板護孔施工方式之工程費用，要較以混凝土護孔施作方式為高，
　　　是原告身為商人將本求利，未經被告同意，顯不可能逕以施作費用遠較混凝土
　　　施作方式為高之鋼浪板施工方式為之，否則即顯與常情不符。兼考量本件原告
　　　施作系爭工程時，被告始終均有派駐人員在現場記錄工程進行等情形，是綜上
  　　並參考民事優勢證據法則，本件原告主張二造間在工程進行中，就有關更改以
　    鋼浪板施工部分顯有合意，即足證明。
　４、再查原告陳稱本件被告公司按其內部規則鋼浪板護孔每平方公尺為二千五百元
　　　，而本件原告以訴外人海達公司於同一時期承攬被告公司另一工程關於鋼浪板
　　　之價格訂為一千八百二十元計算基準，計算本件三百十五平方公尺，金額應為
  　　五十七萬三千三百元，扣除被告依混凝土護孔計價給付十八萬零八百一十元，
　    被告尚應給付原告三十九萬二千四百九十元，是原告請求被告給付此部分金額
      及起訴狀繕本送達翌日（九十三年四月三十日）起按法定利率計自之遲延利息
      為有理由，應予准許。
（四）被告並無遲延開工、變更設計致延展工期，亦無須負受領（給付）遲延責任。
  １、經查本件二造於九十一年十一月二十八日契約變更時，明文約定：「本次契約
　　　變更工期不增減至上次止核定完工日期（依原契約）」。而本件契約有兩個不
　　　同工地，一個是「協和∣深美線#31塔基包建工程」（即一期工程）、一個是
　　　「八堵∣六堵線#4塔基包建工程」（即二期工程），「八堵－六堵線#4塔基包
　　　建工程」在九十一年四月十二日開工，九十一年九月二十七日竣工，逾期四十
　　　四日，扣除不計違約金天數十一日等情，此部分原告並未予以爭執；次查「協
　　　和－深美線#31塔基包建工程」在九十一年十二月十四日開工（被告表示願從
　　　寬從九十一年十二月十六日算開工日），九十二年五月六日竣工，逾期二十二
　　　日，扣除不計違約金天數七日，應計逾期違約金日數為十五日，一日五千元計
　　　算，「協和－深美線#31塔基包建工程」應扣逾期違約金七萬五千元（5000元
　　　×15日＝75000元）等情業據被告陳述明確。而本件原告主張第二期工程應增
　　　加工期十五日，且不得扣抵十五日之逾期違約金，惟並未提出任何證據以實其
　　  說，是自難採據。
  ２、再查本件承攬契約分二期工程，每一期工程均自被告通知開工日起算一二○日
　　　完工，此為二造契約明文約定（投標須知第四項、及附註第四、五小項），又
  　　依據本件工程承攬契約之特別規定第六項、第十一項規定，本工程分二期開工
　    ，分別計算工期；並沒有定二期工程要同時開工或相距多少日開工，原告稱二
      期工程至多只有一百八十日云云，並無所據，不足採信。
　３、再查本工程經被告通知開工，原告提出勞工安全衛生文件審查合格之後，原告
　　　才可施工；故依據前述標準施工程序，本件根本無所所謂被告遲延通知開工之
　　　問題，亦無所謂未盡協力義務或受領遲延之問題，因此原告據此主張受有損害
　　　云云，自無所據。
　４、綜上本件原告履行本件承攬工程確有遲延，同時被告並無何受領遲延情事，原
  　　告請求被告給付受領遲延（遲延開工）四十八萬一千八百二十三元云云，即無
    　所據，應予駁回。
（五）被告主張原告逾期扣款五萬四千元應予返還並無理由：
　１、經查本件契約有兩個不同工地，一個是「協和－深美線#31塔基包建工程」、
　　　一個是「八堵－六堵線#4塔基包建工程」，其中「八堵－六堵線#4塔基包建工
　　　程」於九十一年四月十二日開工等情為二造所不爭執，是依約此部分工程原告
　　　應在十四日內將工作人員送被告單位審核，而依原告自己填報之人力配備表亦
  　　足證明本件原告清楚前開法令規定。而本件原告因逾期陳報人力配備表遭被告
    　罰款五萬四千元亦為二造所不爭執；故原告未提出證據，空言主張已經付過罰
      款，被告重覆計算罰款云云，自無所據。
  ２、次查本件原告完成本件工程，被告於九十二年九月十二日驗收結案，有被告提
      出之工程結算驗收證明書可稽，該證明書內亦明確記載技術人力配備置表逾期
      十八日扣款五萬四千元，同時原告亦己無異議同意被告扣款並領取尾款在案，
      是原告未提出任何證據主張本件並無前開違約情事，是原告請求被告返還本部
      分扣款五萬四千元部分即無理由，應予駁回。
（六）綜上原告請求在三十九萬二千四百九十元及自九十三年四月三十日起按週年利
      率百分之五計算之利息部分為有理由，應予准許，逾此部分之請求即無理由，
      應予駁回。
六、假執行之宣告：本件原告勝訴部分金額未逾新台幣五十萬元，依民事訴訟法第三
    百八十九條第一項第五款規定，自應由本院依職權宣告假執行；而被告則陳明願
    預供擔保，請准宣告免假執行，經核無亦無不合，茲酌定擔保金額，予以准許。
七、結論：本件原告之訴為一部有理由，一部無理由，應民事訴訟法第七十九條、第
    三百八十九條第一項、第三百九十二條第二項，判決如主文。
中　　　華　　　民　　　國　　九十三　　年　　　十　　　月　　　六　　　日
　　　　　                    民事第四庭  法  官    洪遠亮
正本係照原本作成
如對本判決上訴，須於判決送達後廿日內向本院提出上訴狀
中　　　華　　　民　　　國　　九十三　　年　　　十　　　月　　　七　　　日
                                          書記官    柯金珠
